ACORDAO-COMPLETO-2343375

ACÓRDÃO 1640/2019 ATA 4/2019 - PRIMEIRA CÂMARA

VISTOS, relatados e discutidos estes autos que tratam de atos de concessão de aposentadoria emitidos pelo Departamento de Órgãos Extintos e de Gestão de Folha de Pagamento;
ACORDAM os Ministros do Tribunal de Contas da União, reunidos em Sessão da 1ª Câmara, nos termos dos arts. 71, inciso III, da Constituição Federal, 1º, inciso V, e 39, inciso II, da Lei 8.443/1992 e 260, § 1º, do RITCU e ante as razões expostas pelo Relator, em:
9.1. considerar legais e registrar os atos de concessão de aposentadoria emitidos em favor dos ex-servidores Adeilda Almeida da Costa (XXX.223.854-XX) ; Alcindo Rufino Araujo (XXX.225.544-XX) ; Amara Doraci Damasceno Sampaio (XXX.151.164-XX) ; Ambrozio de Melo Soares (XXX.516.224-XX) ; Anizio Raimundo da Silva (XXX.215.864-XX) ; Benedito de Jesus Simas (XXX.558.973-XX) ; Celia Fagundes Ferreira (XXX.784.464-XX) ; Cleide Cordeiro Furtado (XXX.009.463-XX) ; Dilson Francisco de Freitas (XXX.305.684-XX) ; e
9.2. determinar à Sefip que destaque dos presentes autos, o ato de aposentadoria emitido em favor de Benedicta Neiva Alves da Silva (XXX.653.993-XX) e proceda a reanálise da referida concessão à luz do entendimento firmado por esta Corte de Contas a partir do Acórdão 2988/2018-TCU-Plenário; 
9.3. encerrar o processo e arquivar os presentes autos.

Atos de concessão de aposentadoria emitidos pelo Departamento de Órgãos Extintos e de Gestão de Folha de Pagamento. Apreciação para fins de registro.

Primeira Câmara

3. Interessados: Adeilda Almeida da Costa (XXX.223.854-XX); Alcindo Rufino Araujo (XXX.225.544-XX); Amara Doraci Damasceno Sampaio (XXX.151.164-XX); Ambrozio de Melo Soares (XXX.516.224-XX); Anizio Raimundo da Silva (XXX.215.864-XX); Benedicta Neiva Alves da Silva (XXX.653.993-XX); Benedito de Jesus Simas (XXX.558.973-XX); Celia Fagundes Ferreira (XXX.784.464-XX); Cleide Cordeiro Furtado (XXX.009.463-XX); Dilson Francisco de Freitas (XXX.305.684-XX).

13.1. Ministros presentes: Walton Alencar Rodrigues (Presidente), Benjamin Zymler e Vital do Rêgo (Relator).
13.2. Ministro-Substituto convocado: Augusto Sherman Cavalcanti.
13.3. Ministro-Substituto presente: Weder de Oliveira.

VITAL DO RÊGO

Trata-se de processo por meio do qual se apreciam atos de concessão de aposentadoria emitidos pelo Departamento de Órgãos Extintos e de Gestão de Folha de Pagamento. 
A Sefip, na instrução automática de peça 12, propõe que os atos sejam considerados legais, eis que não foram identificadas pelas críticas eletrônicas, falhas capazes de macular o registro. A referida instrução contou com a anuência do corpo gerencial da unidade (peça 13) . 
O Ministério público junto ao TCU, representado nos autos pelo Procurador Dr. Júlio Marcelo de Oliveira (peça 14) , no entanto, discordou das conclusões da Sefip para o ato emitido em favor da ex-servidora Amara Doraci Damasceno Sampaio, nos termos do parecer a seguir transcrito:
Trata-se de concessões de aposentadoria a servidores do Departamento de Órgãos Extintos e de Gestão de Folha de Pagamento.
O controle interno e a Secretaria de Fiscalização de Pessoal, mediante aplicação de rotinas de críticas automáticas dos atos, concluíram pela legalidade de todas as concessões.
Com relação à aposentadoria da servidora Amara Doraci Damasceno Sampaio (peça 3) , a origem indicou os seguintes períodos de exercício em funções comissionadas:
	Denominação da Função
	Data Início
	Data Final
	Tempo Total

	FG-0001
	10/08/1970
	02/11/1970
	2m 23d

	FG-0001
	04/10/1971
	02/11/1971
	29d

	FG-0001
	02/10/1972
	31/10/1972
	1m 0d

	FG-0001
	06/06/1973
	05/07/1973
	1m 0d

	FG-0001
	04/02/1974
	05/03/1974
	1m 2d

	FG-0001
	20/06/1974
	26/06/1974
	7d

	FG-0001
	02/12/1974
	31/12/1974
	1m 0d

	FG-0001
	12/02/1975
	13/03/1975
	1m 2d

	FG-0001
	17/03/1975
	15/04/1975
	29d

	FG-0001
	11/04/1986
	06/02/1988
	1a 9m 26d

	DAS-101.1
	20/07/1988
	04/10/1988
	2m 15d

	FG-0001
	13/03/1989
	13/06/1991
	2a 2m 26d

	FG-0001
	14/06/1991
	10/03/1993
	1a 8m 27d

	FG-0001
	02/07/1993
	19/06/1995
	1a 11m 18d

A interessada exerceu função de símbolo DAS 101.1, no período de 20.7.1988 a 4.10.1988, no total de 2 meses e 15 dias, sendo o restante de FG-1. Nesse contexto, ela não conta tempo suficiente para incorporação de quintos calculados com base no DAS 101.1, conforme se extrai do § 3º do art. 62 da Lei 8.112/1990, em sua redação original:
§ 3º Quando mais de uma função houver sido desempenhada no período de um ano, a importância a ser incorporada terá como base de cálculo a função exercida por maior tempo.
Nada obstante tal fato, os proventos da interessada incluem parcela de 1/5 do referido cargo em comissão, razão pela qual a aposentadoria em apreço não pode prosperar.
O ato ingressou neste Tribunal em 23.11.2017. Tendo em vista que não houve o transcurso do prazo de cinco anos, a sua apreciação prescinde da prévia oitiva da servidora, nos termos do Acórdão 587/2011-TCU-Plenário.
Ante o exposto, o Ministério Público de Contas manifesta-se pela ilegalidade da aposentadoria em favor de Amara Doraci Damasceno Sampaio e acompanha a proposta oferecida pela unidade técnica, em relação aos demais atos concessórios.
É o Relatório.

não há.

Procurador Júlio Marcelo de Oliveira.

APOSENTADORIA. INCORPORAÇÃO DE QUINTOS. CUMPRIMENTO DOS REQUISITOS LEGAIS ESTABELECIDOS PELA LEI 8.112/1990. LEGALIDADE DOS ATOS. DETERMINAÇÕES.

APOSENTADORIA (APOS)

Secretaria de Fiscalização de Pessoal (Sefip).

Em análise, atos de concessão de aposentadoria emitidos pelo Departamento de Órgãos Extintos e de Gestão de folha de Pagamento em favor de diversos interessados.
A Sefip, na instrução eletrônica de peça 12, sugere que os dez atos integrantes dos presentes autos sejam considerados legais, eis que as críticas eletrônicas não detectaram falhas capazes de macular o registro dos respectivos atos.
O MPTCU, entretanto, discordou parcialmente da proposta formulada pela unidade técnica. Isso porque, ao cotejar as informações oriundas do formulário Sicac, constantes do quadro “DISCRIMINAÇÃO DOS TEMPOS EM FUNÇÕES COMISSIONADAS”, referente ao ato emitido em favor de Amara Doraci Damasceno Sampaio (peça 3) , o Parquet de contas identificou que os períodos que teriam dado ensejo à incorporação de 1/5 da função DAS 101.1 seriam insuficientes, já que somam ao todo 2 meses e 15 dias, contrariando o que dispõe o § 3º do art. 62 da Lei 8.112/1990.
-II-
No mérito, não identifico reparos a serem feitos na instrução automática elaborada no âmbito da Sefip pelas razões que passo a expor.
Consoante o relatório extraído do Sistema Integrado de Administração de Recursos Humanos – SIAPE, acostado na peça 15, observo que a incorporação de 1/5 de DAS 101.1, pela ex-servidora Amara Doraci Damasceno Sampaio, encontra lastro em período de efetivo exercício na referida função, entre 1/8/1987 e 31/7/1988. De outro lado, cabe mencionar que os tempos referentes aos exercícios de funções comissionadas, informados nos formulários Sisac, são preenchidos de forma manual, fato que pode ter dado ensejo a informação consignada por equívoco.
Nesse contexto, observo que a inativa recebe na rubrica “VPNI ART.62-A LEI 8112/90 – AP”, a importância de R$ 380,35, que se refere a 2/10 da função DAS 101.1 e mais 8/10 da função FGR-0001. Destaco que tais incorporações estão lastreadas nos tempos efetivos de ocupação de funções, constantes do relatório de peça 15. Verifico, contudo, que essa informação também se encontra equivocada no campo “DADOS DE VANTAGENS”, no formulário Sisac de peça 3, já que lá restou consignado que a interessada incorporou apenas 1/5 de cada uma das funções mencionadas.
Em razão de tais ponderações, entendo que deve prevalecer a presunção iuris tantum no sentido de que as informações extraídas do sistema Siape são fidedignas e suficientes para suprir a inconsistência de informações detectada no formulário Sisac de peça 3.
Por fim, destaco que a inativa Benedicta Neiva Alves da Silva recebe, em seus proventos, parcela decorrente da incorporação de quintos concomitantemente com a vantagem opção (DAS 2) . Nesse caso, considerando o entendimento firmado por esta Corte de Contas a partir do Acórdão 2988/2018-TCU-Plenário, entendo que o ato referente à concessão mencionada deve ser destacado dos presentes autos para ser reanalisado pela Sefip à luz da referida decisão.
Ante o exposto, VOTO para que seja adotada a minuta de acórdão que ora trago ao exame deste Colegiado.
TCU, Sala das Sessões Ministro Luciano Brandão Alves de Souza, em 19 de fevereiro de 2019.
Ministro VITAL DO RÊGO 
Relator